【裁判字號】    95,上易,734
【裁判日期】    951130
【裁判案由】    詐欺等
【裁判全文】
臺灣高等法院高雄分院刑事判決         95年度上易字第734號
上  訴  人
即  被  告  甲○○
上列上訴人因詐欺等案件，不服臺灣高雄地方法院94年度易字第
957 號中華民國95年8 月25日第一審判決（起訴案號：臺灣高雄
地方法院檢察署93年度偵字第17730 號），提起上訴，本院判決
如下：
     主  文
原判決撤銷。
甲○○動產擔保交易之債務人，意圖為自己不法之利益，將標的
物遷移，致生損害債權人，累犯，處拘役伍拾日，如易科罰金以
銀元參佰元即新臺幣玖佰元折算壹日。
     事  實
一、甲○○曾於民國83年間因違反肅清煙毒條例，經臺灣高雄地
    方法院判處應執行有期徒刑3 年3 月確定，於85年1 月30日
    縮刑假釋出監，並至86年12月30日假釋付保護管束期滿執行
    完畢。詎仍不知警惕，於91年7 月20日因向林雅文購買車號
    DL-7363 （下稱系爭車輛），而以動產擔保抵押借款之方式
    ，向中國信託商業銀行（下稱中國信託銀行）借款新臺幣（
    下同）25萬元為購車款項，並為動產擔保交易之債務人。雙
    方約定，貸款期間自91年7 月23日起至94年7 月23日，自91
    年8 月23日起，由甲○○分36期攤還本息，每月為1 期，每
    期應償還中國信託銀行分期款9,291 元，車輛存放地點為甲
    ○○位於高雄縣杉林鄉○○路2 巷18號之戶籍地，在債務未
    清償之前，甲○○不得任意遷移或為其他處分，並於同年8
    月7 日向公路局高雄區監理所旗山監理站設定動產抵押登記
    。然中國信託銀行於同年7 月23日，依約將核貸款項25萬元
    匯入上開車輛出賣人林雅文之子即晉峰車行之名義負責人陳
    瑞儀之帳戶（華南商業銀行籬仔內分行，000000000000號）
    後，甲○○即拒絕清償分期款，並意圖為自己不法之利益，
    將該標的物遷移無蹤。嗣因中國信託銀行將該債權與動產抵
    押權轉讓予和潤公司，和潤公司事後追索無著受有損害。
二、案經和潤公司訴由臺灣高雄地方法院檢察署檢察官偵查後起
    訴。
     理  由
一、訊據上訴人即被告甲○○（下稱被告）固坦承確於上開時、
    地，以DL-7363 號自用小客車設定動產抵押，向中國信託銀
    行申請汽車貸款25萬元，嗣未依約繳納任何分期款，且上開
    自小客車亦未依約存放於其住所等情，惟矢口否認有何違反
    動產擔保交易法之犯行，辯稱：伊確有購買系爭自小客車，
    但因事後林雅文未依約交車，伊才未繳納銀行之分期貸款云
    云。
二、經查：被告經由顏圓庭進行對保手續後，以購買DL-7363 號
    自用小客車並以該車設定抵押擔保為由，向中國信託銀行貸
    款25萬元，約定債務未清償前，車輛存放地點為高雄縣杉林
    鄉○○路2 巷18號之戶籍地，然中國信託銀行將25萬元匯入
    陳瑞儀之帳戶後，甲○○迄未支付任何分期款，而該車亦未
    依約停放而已遷移不明，嗣因中國信託銀行將該債權與動產
    抵押權轉讓予和潤公司，和潤公司事後追索無著受有損害等
    事實，業據證人陳吉宏（和潤公司員工）、顏圓庭及林雅文
    於原審中證述稽詳，並有貸款借據暨動產抵押契約書、動產
    擔保交易動產抵押設定塗銷登記申請書、債權讓與契約書、
    動產擔保交易動產抵押設定債權人變更登記申請書、客戶繳
    款明細表及訪視報告書影本（附於91發查7228號偵查卷第3
    至8 頁、11頁）在卷可佐，堪信為真實。雖被告另以上揭情
    詞為辯。惟查，系爭車輛業經出賣人即林雅文於91年7 月23
    日，在高雄市○○路大樂賣場前之麥當勞前交予被告等情，
    已據證人林雅文於偵查中及原審審理中證述綦詳（見93年度
    他字第186 號偵查卷第47頁及原審卷第254 頁），是依常理
    判斷，被告既已交付證件資料予出賣人辦理貸款事宜，豈有
    貸款已撥付後竟未取得車輛之理？被告所辯顯有違常情，不
    足採信。本件事證明確，犯行堪予認定。
三、核被告所為，係犯動產擔保交易法第38條之動產擔保交易之
    債務人，意圖不法之利益為，將標的物遷移，致生損害於債
    權人罪。又被告曾於83年間因違反肅清煙毒條例，經臺灣高
    雄地方法院判處應執行有期徒刑3 年3 月確定，於85年1 月
    30 日 縮刑假釋出監，並至86年12月30日假釋付保護管束期
    滿執行完畢等情，有臺灣高等法院被告前案紀錄表1 份在卷
    可憑，其於有期徒刑執行完畢後，5 年之內再故意犯本件有
    期徒刑以上之罪，不論依修正前之刑法第47條，或修正後之
    刑法第47條第1 項之規定，均構成累犯，對被告而言並無有
    利或不利之情形，自不生新舊法比較之問題，應逕依修正前
    之刑法第47條，論以累犯，加重其刑。
四、公訴意旨另以：甲○○與林雅文共同意圖為自己不法之所有
    ，基於詐欺取財之犯意聯絡，將其身份證及相關證件交予林
    雅文，由林雅文於同年月30日（應係20日），持甲○○之身
    分證件，向中國信託商業銀行臺北永吉分行（下簡稱：中國
    信託銀行），佯稱甲○○欲購買車號DL-7363 號自用小客車
    且欲辦理貸款，並表明願如期償還分期款項之意思。致使中
    國信託銀行陷於錯誤，接受甲○○以前揭車輛抵押貸款，於
    同年7 月23日，將核貸款項25萬元匯入林雅文之子即晉峰車
    行之名義負責人陳瑞儀的帳戶（華南商業銀行籬仔內分行，
    000000000000號）後，甲○○即拒絕清償分期款，並於收受
    林雅文所給付之數萬元代價後，任由林雅文將上揭車輛遷移
    無蹤。嗣因中國信託銀行將該債權與動產抵押權轉讓予和潤
    公司，和潤公司事後追索無著，始知受騙。因認被告涉有刑
    法第339 條第1 項之詐欺取財罪云云，並以告訴人之指述及
    證人顏圓庭之證述，為其主要論據。經查：
  (一)按犯罪事實應依證據認定之，無證據不得認定犯罪事實；又
    不能證明被告犯罪者，應諭知無罪之判決，刑事訴訟法第15
    4 條第2 項、第301 條第1 項分別定有明文。次按刑法第33
    6 條第1 項之詐欺罪之成立，以意圖為自己或第三人不法之
    所有，以詐術使人將本人或第三人之物交付為要件。所謂以
    詐術使人交付，必須被詐欺人因其詐術而陷於錯誤，若其所
    用之方法，不能認為詐術，亦不致使人陷於錯誤，即不構成
    該罪（最高法院46年台上字第260 號判例參照）。至於債務
    人於債之關係成立後，如有未依債之本旨履行民事債務之情
    形，在一般社會經驗上可能之原因甚多，縱令出於惡意不履
    行，苟無足以證明其在債之關係發生時，自始即具有不法意
    圖之積極證據，亦僅能另負民事給付遲延責任，依刑事訴訟
    法第154 條之規定，尚不得據此債信違反之客觀事態，而推
    定債務人自始即有詐欺之犯意。
  (二)訊據被告堅決否認有詐欺之犯行，辯稱：伊確欲購買系爭自
    小客車，有支付頭期款給林雅文，且伊未收受林雅文之數萬
    元報酬等語。
  (三)本件公訴人認被告涉有詐欺罪嫌，其最主要之論述，即被告
    與林雅文共謀，由被告充當林雅文之人頭，以動產擔保交易
    之方式，向中國信託銀行詐取車輛貸款25萬元，因而收受林
    雅文數萬元之代價云云，並以證人顏圓庭之證詞為證。然查
    ，證人顏圓庭固於偵查中證稱：「事後幾個月甲○○跟我說
    沒有拿到車，我跟她約在右昌某麥當勞見面，她說貸款下來
    後，林雅文給她幾萬元，但是沒交車，我想可能是甲○○要
    用錢，所以跟林雅文串通，用這種方法拿到錢。」等語（見
    93 年 度他字第186 號偵查卷第20頁），但綜覽證人顏圓庭
    之證詞，其所謂之「被告曾收受林雅文數萬元」乙事，竟係
    聽聞被告所言，換言之，證人顏圓庭並非親眼見之；甚至有
    關「我『想』可能是甲○○要用錢，所以跟林雅文串通，用
    這種方法拿到錢。」等語，更是證人顏圓庭個人想像推測之
    詞。依刑事訴訟法第160 條之規定，該證人就此部分之證述
    根本無證據能力，更遑論其證明力。至於該證人於原審中有
    關此部分之相同證詞（見原審卷第244 頁），亦是出自同轍
    ，無證據能力。況證人林雅文及被告於偵查中及原審審理中
    均否認有虛偽買賣之情事，更否認有交付或收受數萬元乙事
    ，是在買賣之雙方即被告及林雅文均否認有虛偽買賣之情況
    下，並非親眼所見之證人顏圓庭之證詞，更不足為據。再者
    ，本件為動產擔保交易時，告訴人於貸款前，已事先經過徵
    信，並審核借款人有能力還款，且查無不良紀錄等情，業據
    證人即告訴人之代理人陳吉宏於原審中證述明確（見原審卷
    第248 、249 頁），並有徵信報告書可稽（附於原審卷第23
    2 頁）；而貸款為商業行為，告訴人於評估之後，尚有核准
    與否之權利，非經申請人一提出申請即同意之，如核准之後
    尚賺取相當之利息，即須自負商業行為所帶來之風險。故本
    案經告訴人評估被告之信用良好後而給於貸款，且被告係於
    貸款後因發生交車糾紛始拒絕付款，是難認被告主觀上自貸
    款之始有不法之意圖，且客觀上有使告訴人陷於錯誤之情事
    。
  (四)綜上所述，被告上開所辯，尚堪採信，是被告所為核與刑法
    第339 條第1 項詐欺取財罪之犯罪構成要件有別。此外，本
    院復查無其他積極證據足資認定被告有何公訴人所指之詐欺
    取財犯行，既不能證明被告犯罪，揆諸上開規定及說明，本
    應為無罪之預知，惟公訴人認此部分與上開論罪科刑之動產
    擔保交易法第38條犯行，具有牽連犯之裁判上一罪關係，爰
    不另為無罪之諭知。
五、原審以被告事證明確予以論罪科刑，固非無見；惟查：(1)原
    審就詐欺取財部分未予詳察，遽為有罪之判決，尚有未洽；
    (2)原審就被告係屬累犯部分，亦漏未論及。被告上訴否認犯
    罪，就違反動產擔保交易法第38條之犯行雖無理由；但就詐
    欺取財之犯行，則屬有理由。是原判決既有上開可議，應由
    本院將原判決撤銷改判。審酌被告因對法律之欠缺，致蹈法
    網，尚有可憫；而被害人損失之金額為25萬元，及被告犯後
    態度亦非良好等一切情狀，量處拘役50日，並諭知易科罰金
    以300 元即新臺幣900 元折算1 日。（按被告行為後，刑法
    已於94年2 月2 日修正公布，於95年7 月1 日施行，新修正
    刑法第41條易科罰金之折算標準修正為以新臺幣1 千元、2
    千元、三千元折算1 日，較修正前舊法之銀元3 百元即新臺
    幣9 百元折算1 日為重，修正後之法律易科罰金較重，依刑
    法第2 條第1 項前段從舊從輕之規定，亦應適用有利於被告
    之修正前之刑法第41條易科罰金之折算標準處罰）。另被訴
    詐欺取財部分因不能證明犯罪，因公訴人認與上開論罪部分
    ，有方法、結果之牽連關係，爰不另為無罪之諭知，附此敘
    明。
據上論斷，依刑事訴訟法第第369 條第1 項、第364 條、299 條
第1 項，動產擔保交易法第38條，刑法第2 條第1 項、刑法11條
前段，修正前刑法第47條、第41條第1 項前段，罰金罰鍰提高標
準條例第1 條前段、2 條，判決如主文。
本案經檢察官陳國全到庭執行職務。
中    華    民    國    95    年    11    月    30    日
                  刑事第四庭    審判長法  官  蕭權閔
                                      法  官  林水城
                                      法  官  吳進寶
以上正本證明與原本無異。
本判決不得上訴。
中    華    民    國    95    年    11    月    30    日
                                      書記官  林佳蓉
附錄本判決論罪科刑法條：
動產擔保交易法第38條 (處分標的物之處罰)
動產擔保交易之債務人，意圖不法之利益，將標的物遷移、出賣
、出質、移轉、抵押或為其他處分，致生損害於債權人者，處3
年以下有期徒刑、拘役或科或併科6,000元以下之罰金。


司法院資訊處製作；財團法人民間司法改革基金會備份。
